---
title: "PEC1"
author: "Ànnia"
date: "2024-10-30"
output: html_document
editor_options: 
  markdown: 
    wrap: sentence
---

# PEC 1

Importem el dataset de cachexia.
Hem descarregat el paquet de github i ara el pugem localment al nostre entorn

```{r, results='hide'}
getwd()
```

Hem descarregat el paquet d'informació de github i ara el que farem és posar-lo en el nostre entorn local.
Importem el dataset.

```{r, results='hide'}
library(readr)
human_cachexia <- read_csv("2024-Cachexia/human_cachexia.csv")
View(human_cachexia)
dim(human_cachexia)
```

Anem a veure l'aspecte del nostre dataset:

```{r}
head(human_cachexia)
```

Veiem que té les dues primeres columnes que són els ID i a quin grup pertany la mostra (caquèctic o no), i posteriorment la resta són quantificació dels diferents metabolomes en cada pacient.

Per poder crear el nostre SummarizedExperiment ens hem d'assegurar que tenim tot el necessari instal·lat:

```{r, results='hide'}
library(GEOquery)
if (!requireNamespace("BiocManager", quietly = TRUE))
    install.packages("BiocManager")
BiocManager::install("SummarizedExperiment")
BiocManager::install("mixOmics")
library(SummarizedExperiment)
library(Biobase)
```

Ens demana doncs, de les dades que tenim, filtrar que són metadades i què és la matriu de dades, i tot això guardar-ho en un SummarizedExperiment.

```{r}
x<-as.matrix(human_cachexia[, -c(1, 2)]) #elimino les dues primeres columnes. 
columnesMeta <- human_cachexia[, 1:2] #creem les metadades
#els noms de les columnes
colnames(columnesMeta) <- c("ID pacient", "Muscle loss")
rownames(x) <- columnesMeta$`ID pacient` #aparellem que la columna d'identificador ara sigui el nom de cada fila

#Creem l'element que s'ha demanat, SummarizedExperiment
SumExp <- SummarizedExperiment(
    assays = list(counts = t(x)),  # Transposem perquè les mostres/individus siguin columnes
    colData = DataFrame(columnesMeta), #incloem les metadades
    rowData = DataFrame(Variable = colnames(x))  #els noms dels metabòlits analitzats 
)
SumExp
```

Ens hem de fixar que de la matriu assay, cada columna és un individu i les files són els metabòlits.
Ara cridarem cada element per veure que tot sigui correcte:

```{r, results='hide'}
assay(SumExp)  #n'amago el resultat ja que és un output molt gran
```

```{r}
colData(SumExp)
```

Hem vist les metadades.

```{r}
rowData(SumExp)
```

La informació de les variables metabòlits.

Ara el que farem és dividir en dues mostres, les que són control i les que tenen diagnosticada caquèxia.

```{r}
caquectic <- SumExp[, SumExp$Muscle.loss == "cachexic"]
control <- SumExp[, SumExp$Muscle.loss == "control"]
control
caquectic
```

Per accedir posteriorment a les dades de cada subgrup farem servir: 
```{r}
assays(caquectic)$counts   
assays(control)$counts
```
# 2.1 EXPLORACIÓ DE LES DADES - INFORMACIÓ BÀSICA

Ja ho hem vist força quan hem muntat SummarizedExperiment però anem a veure com s'estructuren, si hi ha missing values, etc.

```{r}
dim(SumExp)
dim(caquectic)
dim(control)
```

Tenim 63 files i 77 columnes.

```{r}
head(colData(SumExp))
```

Veiem l'inici de les metadades.

Abans de seguir, mirem si hi ha missing values.

```{r}
any(is.na(x))
any(is.na(caquectic))
any(is.na(control))
```

No n'hi han pel que de moment podem seguir endavant.
Ho he recomprovat a tots els grups per hi havia hagut errors en la creació d'aquests.

Anem a mirar un resum:

```{r}
summary(assays(caquectic)$counts)
```

```{r}
summary(assays(control)$counts)
```
Anem a veure-ho gràficament, comparant els caquètics i control.

```{r}
par(mfrow=c(2, 4))  
for (i in 1:63) {  
  boxplot(x[, i] ~ columnesMeta$`Muscle loss`,
          main = colnames(x)[i],  # Nom del metabolit
          xlab = "Pèrdua muscular",
          ylab = "Expressió",
          col = c("cadetblue3", "coral"),
          border ="darkgreen")
}
par(mfrow=c(1, 1)) 
```

Això és complicat i poc útil perquè he hagut de generar 63 gràfics per veure com es comporta cada metabòlit en funció de si el pacient està caquèctic o no.
Alguns però ja mostren que no varien entre els dos grups, i alguns sí, que és el que anirem a buscar.

Mirem amb un gràfic de densitat:

```{r}
x2 <- assay(SumExp, "counts")
plot(density(x2[, 1]), main = "Metabòlits", xlab = "Expressió", ylab = "Densitat", col = "blue", lwd = 2)
#generem un bucle per representar tots els metabòlits
for (i in 2:ncol(x2)) {
  lines(density(x2[, i]), col = i, lwd = 2)  }
```

De nou, molt saturat i poc útil.
Tot i així, veiem que sí que hi podrien haver valors extrems.
Podríem plantejar una transformació logarítmica de les dades.

```{r}
log2<- log2(assays(SumExp)$counts + 1)
plot(density(log2[, 1]), main = "Metabòlits (log2)", xlab = "Expressió (log2)", ylab = "Densitat", col = "blue", lwd = 2)
#repetim bucle anterior
for (i in 2:ncol(log2)) {
  lines(density(log2[, i]), col = i, lwd = 2) 
}
```

Encara hi ha una cua a la dreta però els valors estan més centrats.
Tot i així, encara hi ha valors extrems, cosa a tenir en compte de cares a la normalització dels valors.
Necessitem un mètode que sigui resistent a aquests; farem servir el de la mediana.
Primer normalitzarem i després aplicarem la transformació logarítmica, ja que el gràfic post normalització encara suggereix que es podria beneficiar de la logarítmica.

```{r}
# Normalització per mediana
norm_mediana <- apply(assays(SumExp)$counts, 2, median, na.rm = TRUE)  # Calcula la mediana per cada mostra
dataset_normalitzat <- assays(SumExp)$counts / norm_mediana * median(norm_mediana)  # Normalitza les dades
plot(density(dataset_normalitzat[, 1]), main = "Metabòlits normalitzats", xlab = "Expressió (log2)", ylab = "Densitat", col = "blue", lwd = 2)

#repetim bucle anterior
for (i in 2:ncol(dataset_normalitzat)) {
  lines(density(dataset_normalitzat[, i]), col = i, lwd = 2) 
}
log2_dataset_normalitzat<- log2(dataset_normalitzat + 1)  
```

# 2.2 ANÀLISI DE PCA

Fins ara hem estat intentant fer representació gràfica i anàlisi de 63 metabòlits diferents (i 77 entrades de cada un), cosa molt farregosa i que ens dificulta fer l'anàlisi de dades.
L'anàlisi de PCA en permetrà reduir aquesta gran dimensió de les dades i combinar les variables per generar les components principals, no perdent excessiva informació en el procés.
A més, esperem que així poguem identificar diferents patrons segons si pertanyen al grup de control o caquèxia.

Comencem per escalar les nostres dades i centrar-les.

```{r}
x3<-scale(t(log2_dataset_normalitzat), center = TRUE, scale = TRUE)
#transposem per poder tenir els metabòltis a columnes. 
PCA_calcul <- prcomp(x3, center = TRUE, scale. = TRUE)
summary(PCA_calcul)
```

Una altra manera de visualitzar-ho seria fent servir el paquet de mixOmics:

```{r}
library(mixOmics)
PCA_tune<-tune.pca(x3, ncomp=10, scale=FALSE)
plot(PCA_tune)
```

Veiem en el resultat que el PCA deixa molt a desitjar: la PC1 explica un 38% de la variància, la PC2 6.6% i la PC3 6%.
No arribem a un \~70% fins a la PC8!.
Amb la visualització de gràfic, podríem dir que ens podríem limitar a agafar fins a la segona o tercera component (això sí, tenint en compte que això implica que *NOMÉS* tindrem el 50% de la variància explicada) La primera component, òbviamen reté la màxima variabilitat de les dades.
Anem a mirar les càrregues:

```{r}
#seleccionem la variable dins de PCA_tune
loads<-PCA_calcul$rotation
loads2<-PCA_tune$loadings
loads2
loads
```

Ara veiem de cada metabòlit, quina contribució té a cada component.

```{r}
# Gràfic de càrregues per a tots els metabòlits en PC1 i PC2
plot(loads[, 1], loads[, 2], 
     xlab = "Load PC1", 
     ylab = "Loads PC2", 
     main = "Loads PC1 i PC2",
     pch = 19, col = "purple")
text(loads[, 1], loads[, 2], labels = rownames(loads), pos = 4, cex = 0.5)
```

## OBVIABLE

Un segon gràfic per veure les càrregues dels metabòlits els components principals.

```{r}
library(factoextra)
plot1<-fviz_pca_var(PCA_calcul, 
              col.var = "cadetblue4", 
              arrows = FALSE,    
              label = "var",   
              addEllipses = FALSE,
             labelsize=2,
             repel = TRUE
) +
  ggtitle("Pes dels Metabòlits a PC1 i 2") 
plot1
```

## FI OBVIABLE

## METABÒLITS MÉS INFLUENTS

Ara seleccionarem de les 3 principals components, els metabòlits amb més pes d'aquestes.

```{R}
#primer selecciono les 3 primeres components
PCAs <- loads[, 1:3]
PCAs
```

```{r}
#ara 
PC1_top <- PCAs[order(abs(PCAs[, 1]), decreasing = TRUE), ]
PC2_top <- PCAs[order(abs(PCAs[, 2]), decreasing = TRUE), ]
PC3_top <- PCAs[order(abs(PCAs[, 3]), decreasing = TRUE), ]
PC1_top
PC2_top
PC3_top
head(PC1_top, 10)
```
